臺灣嘉義地方法院民事判決
110年度訴字第648號
原      告  安泰商業銀行股份有限公司


法定代理人  丁予康  






訴訟代理人  陳季妍  
            謝景宇  
            林永發  
被      告  徐輔呈  
            徐賢章  
            徐宜勤  
            徐輔謙  
上列當事人間撤銷遺產分割登記等事件，在民國111年6月13日言
詞辯論終結，本院判決如下：
    主  文
一、被告就被繼承人吳惠英所遺如附表一所示遺產的遺產分割協
    議，及被告就上開遺產所為的分割繼承登記行為應予撤銷。
二、被告徐賢章應將附表一編號1至6所示不動產，登記日期為民
    國109年7月13日的分割繼承登記塗銷。
三、原告其餘之訴駁回。 
四、訴訟費用由被告連帶負擔百分之20，其餘由原告負擔。 
    事實及理由
甲、程序方面：
一、本件被告徐賢章、徐宜勤、徐輔謙都沒有在言詞辯論期日出
    庭，且沒有民事訴訟法第386條各款規定的情形，所以本院
    依原告的聲請，在只有原告一方到場辯論情形下作成判決。
二、訴狀送達後，原告不得將原訴變更或追加他訴。但請求的基
    礎事實同一者、擴張或減縮應受判決事項之聲明者、該訴訟
    標的對於數人必須合一確定時，追加其原非當事人之人為當
    事人者，不在此限，民事訴訟法第255條第1項第2、3、5款
    分別有明文規定。訴外人吳惠英於民國109年6月15日死亡，
    他的法定繼承人為被告徐輔呈、徐賢章、徐宜勤、徐輔謙，
    並且都沒有拋棄繼承。又吳惠英遺有如附表一所示的遺產（
    下稱本件遺產），經全體繼承人協議分割為被告徐賢章所有
    ，則原告請求撤銷遺產分割協議的債權行為及物權行為，自
    應以全體繼承人為被告，就本件遺產整體所為的協議為撤銷
    。但是本件原告於起訴時只有聲明為：⑴被告徐輔呈、徐賢
    章就被繼承人吳惠英所遺如附表一編號2、6所示不動產所為
    的遺產協議債權行為應予撤銷。⑵被告徐輔呈、徐賢章就附
    表一編號2、6所示不動產各於109年7月13日所為的所有權繼
    承登記應予撤銷。之後，原告在110年11月17日具狀追加徐
    宜勤、徐輔謙為被告，並更正聲明為：⑴被告間就本件遺產
    於109年7月6日所為分割協議的債權行為及分割繼承登記的
    物權行為均應撤銷。⑵被告徐賢章就附表一所示不動產(下稱
    本件不動產)於109年7月13日所為所有權分割繼承登記應予
    塗銷，並將前開不動產登記回復為原狀。⑶本件不動產准予
    原告代為被告等辦理繼承登記，前開不動產應按應繼分比例
    4分之1分割為分別共有。在111年2月14日言詞辯論期日，原
    告又變更訴之聲明為：被告徐輔呈應就本件不動產辦理繼承
    登記。本件遺產應按附表二所示應繼分比例分割為分別共有
    。審核原告所為上開訴之變更，與上開規定相符，應予准許
    。
乙、實體方面：　　
一、原告主張：         
（一）被告就本件遺產訂立的遺產協議有害及原告債權，應予撤
      銷，在109年7月13日以分割繼承為原因的不動產移轉登記
      應予塗銷：
    ⒈被告徐輔呈向原告借款，還積欠原告新臺幣（下同）332,8
      46元及利息、違約金沒有清償，原告已取得臺灣臺北地方
      法院105年度司執字第86021號債權憑證（下稱本件債權憑
      證）。
    ⒉被告徐輔呈的被繼承人吳惠英在109年6月15日死亡，被告
      徐輔呈、徐賢章、徐宜勤、徐輔謙是法定繼承人，並且都
      沒有辦理拋棄繼承，因此，依民法第1148條規定，應共同
      繼承吳惠英遺留的本件遺產。
    ⒊被告徐輔呈在已明知對原告負有債務之情形下，竟與被告
      徐賢章、徐宜勤、徐輔謙協議分割本件遺產，並將本件不
      動產所有權移轉予被告徐賢章，並辦畢所有權移轉登記，
      是屬於將自己對本件不動產的應繼分以無償方式贈與其他
      繼承人，使自己陷於履行不能及困難的狀態，已嚴重損害
      原告債權。所以，原告依照民法第244條第1項、第4項規
      定，提起本件訴訟，請求撤銷被告間就本件遺產分割協議
      及移轉本件遺產的物權契約，並塗銷本件不動產於109年7
      月13日所為的所有權移轉登記。
（二）依照前述，被告間就本件遺產分割協議及分割繼承登記行
      為如果經過法院准予撤銷，則本件遺產回復至被告公同共
      有的狀態。而本件遺產都是訴外人吳惠英的遺產，被告的
      應繼分比例如附表二所示，被告就本件遺產沒有依照應繼
      分比例做成分割協議，且本件遺產沒有不能分割的情形。
      因為被告徐輔呈怠於行使分割本件遺產的權利，已妨礙原
      告對他的財產的執行，原告為保全債權的必要，自得代位
      債務人即被告徐輔呈的繼承人地位，請求就本件遺產中的
      不動產辦理繼承登記，並且分割本件遺產，以終止繼承人
      間的公同共有關係。因此，依照民法第242條、第1146條
      規定，請求被告徐輔呈就本件不動產辦理繼承登記，以及
      就本件遺產准予分割，並依附表二的應繼分比例分割為分
      別共有等語。
（三）並聲明：⒈被告就被繼承人吳惠英所遺如附表一所示遺產
      的遺產分割協議，及被告就上開遺產所為的分割繼承登記
      行為應予撤銷。⒉被告徐賢章應將附表一編號1至6所示不
      動產，登記日期為民國109年7月13日的分割繼承登記塗銷
      。⒊被告徐輔呈應就附表一編號1至6所示不動產辦理繼承
      登記。⒋被告公同共有如附表一所示的遺產，應按依附表
      二的應繼分比例分割為分別共有。
二、被告答辯：
（一）被告徐輔呈：
　　⒈本件遺產本來就是父母努力所得的財產。母親吳惠英過世
      時，父親仍然健在，我們兄弟姊妹才會商量把母親的遺產
      都過戶給父親即被告徐賢章。此外，如果真的要分配遺產
      ，也應該是等到被告徐賢章過世後。
    ⒉被告徐輔呈一直有和原告協商債務的問題，並不是故意要
      規避債務而把財產分配給被告徐賢章，是因為疫情關係，
      沒有收入可以清償。此外，原告應該提出相關債權資料以
      證明被告徐輔呈積欠的債權金額。
    ⒊被告徐輔呈並不清楚父母親財產的情形，當初已經拋棄繼
      承，是由父親把拋棄繼承相關文件交給被告徐輔呈等3人
      簽名後，由被告徐賢章處理，銀行現在要處理被告父母親
      的財產，並不合理。原告和被告徐輔呈間的債務問題，應
      該是由被告徐輔呈負責，不應該涉及父母親的財產等語。
    ⒋並聲明：原告之訴駁回。
（二）被告徐賢章、徐宜勤、徐輔謙未於言詞辯論期日到場，亦
      未提出準備書狀作何聲明或陳述。　　　　　　　
三、法院的判斷：　
（一）原告提起本件撤銷訴訟，沒有超過法定除斥期間：
　  ⒈民法第244條第1項之撤銷訴權，依同法第245條規定，自債
      權人知有撤銷原因時起，1年間不行使而消滅。該項法定
      期間為除斥期間，其時間經過時權利即告消滅。此項除斥
      期間有無經過，縱未經當事人主張或抗辯，法院亦應先為
      調查認定，以為判斷之依據（最高法院85年台上字第1941
      號判例參照）。
　  ⒉本院依職權函查原告自106年起到目前為止是否曾調閱本件
      遺產的登記謄本、電子謄本及異動索引，查得原告在110
      年5月20日、110年8月27日曾申請調閱本件不動產的所有
      權資料，此有土地建物登記謄本、中華電信股份有限公司
      數據通信分公司函文在卷可憑（見本院卷第25至31頁、第
      368頁、第370頁、第383頁）。所以原告在110年7月23日
      向本院提起本件訴訟（見本院卷第5頁），沒有超過1年的
      法定除斥期間，合先敘明。
（二）原告請求撤銷本件遺產的遺產分割協議及分割繼承登記行
      為，並塗銷本件不動產遺產分割登記，為有理由：
　　⒈原告主張被告徐輔呈積欠原告332,846元及利息、違約金沒
      有清償，原告已取得本件債權憑證。又被繼承人吳惠英在
      109年6月15日死亡，其法定繼承人即被告等人都沒有向法
      院聲請拋棄繼承，而達成遺產分割協議，由被告徐賢章分
      得本件遺產，並且在109年7月13日辦畢分割繼承登記的情
      形，已經提出本件債權憑證、家事事件公告查詢結果、土
      地建物第一類謄本、異動索引、除戶謄本、繼承人戶籍謄
      本、繼承系統表、借貸資料可證（見本院卷第17至21頁、
      第37至39頁、第111至141頁、第161至167頁、第175頁、
      第233至243頁、第395至399頁），並且有嘉義縣朴子地政
      事務所110年8月10日朴地登字第1100005953號函檢送的本
      件遺產所有權移轉登記申請書相關資料在卷可佐（見本院
      卷第59至99頁），可以相信為真實。被告徐輔呈雖辯稱自
      己已經拋棄繼承，且本件遺產屬於父母所有等語，但是與
      卷內資料不符，被告徐輔呈也未提出資料證明，此部分辯
      解就無法採信。
    ⒉債務人所為之無償行為，有害及債權者，債權人得聲請法
      院撤銷之；債權人依第1項或第2項之規定聲請法院撤銷時
      ，得並聲請命受益人或轉得人回復原狀。但轉得人於轉得
      時不知有撤銷原因者，不在此限民法第244條第1、4項有
      明文規定。又繼承權固為具有人格法益之一身專屬權利，
      惟於繼承人未拋棄繼承，而本於繼承與其他繼承人對於遺
      產全部為公同共有時，該公同共有權已失其人格法益性質
      ，而為財產上之權利。從而，繼承人間之遺產分割協議，
      係公同共有人間就公同共有物所為之處分行為，倘全部遺
      產協議分割歸由其他繼承人取得，對未分割取得遺產之該
      繼承人而言，形式上係無償行為，若害及債權人之債權實
      現，債權人應得提起民法第244條第1項之撤銷訴訟（最高
      法院69年度台上字第847號判決要旨、107年度台上字第45
      3號裁定要旨臺灣高等法院暨所屬法院105年度法律座談會
      民事類提案第6、7號審查意見可資參照）。
    ⒊被告間遺產分割協議並沒有分配任何遺產給被告徐輔呈，
      而全部由被告徐賢章繼承，被告也沒有提出證明被告徐輔
      呈因此獲得其他利益或對價，原告主張被告的分割行為是
      屬於無償，應該可以採信。又被告徐輔呈積欠原告債務，
      且經本院依職權調閱被告徐輔呈的近五年財產及所得資料
      ，顯示被告徐輔呈名下沒有任何財產及所得。那麼，本件
      原告對被告徐輔呈尚有債權存在未獲清償，被告徐輔呈並
      無清償能力，被告徐輔呈將本件遺產分割給被告徐賢章繼
      承後，被告徐輔呈已陷於無資力的狀態，原告主張被告間
      所為本件遺產分割行為，屬於無償行為，且有害原告債權
      ，就有依據，可以採信。因此，原告依據民法第244條第1
      項、第4項規定，請求被告間就本件遺產所為的遺產分割
      協議意思表示，及就本件遺產所為的分割繼承登記行為均
      應予撤銷，及請求被告徐賢章應將本件遺產於109年7月13
      日所為的分割繼承登記予以塗銷，為有理由，應予准許。
（三）原告代位請求分割本件遺產，為無理由：
　  ⒈債務人怠於行使其權利時，債權人因保全債權，得以自己
      之名義，行使其權利，民法第242條前段有明文規定。惟
      債權人代位行使之權利，原為債務人之權利，必於債務人
      有怠於行使其權利情事時，始得為之，若債務人對於第三
      人已無權利之存在，或經行使而無效果時，即無代位行使
      權利之餘地（最高法院50年台上字第408號判決意旨參照
      ）。
　  ⒉查被告的被繼承人吳惠英死亡後，她的全體繼承人已於109
      年7月6日達成本件遺產分割協議，此有遺產分配協議書附
      卷可證（見本院卷第67至73頁），足見徐輔呈原已與其餘
      被告間就吳惠英所留遺產均全數分割完畢，徐輔呈自應受
      該遺產分割協議效力所拘束，而不得再訴請重行分割本件
      遺產，難認徐輔呈在原告本件起訴前有怠於行使其遺產分
      割權利。
　  ⒊至於被告間所為本件遺產分割行為，雖然因為屬於無償行
      為，且有害原告債權，經本院認定該遺產的遺產分割協議
      及分割繼承登記行為均應撤銷，被告徐賢章並應塗銷本件
      不動產遺產分割登記，已如前述。但是，民法第244 條所
      規定因詐害行為所得行使之撤銷權，是屬於撤銷訴權，應
      以訴之方法行使，須經法院為撤銷其行為之形成判決「確
      定」，始能發生撤銷的效力，在未生撤銷的效力以前，債
      務人的行為尚非當然無效。因此，原告訴請撤銷被告間就
      本件遺產的分割行為，雖有理由，但本件言詞辯論終結時
      該部分既未確定，仍為有效，而判決確定後，繼承人仍得
      隨時請求分割遺產，原告也未提出任何證據可證明徐輔呈
      在本件判決確定後，會有怠於行使其遺產分割請求權的情
      形。所以，原告依照民法第242條規定代位徐輔呈訴請分
      割，及請求被告徐輔呈就附表一編號1至6所示不動產辦理
      繼承登記，就沒有依據。
五、結論，原告請求撤銷本件遺產的遺產分割協議及分割繼承登
    記行為，並塗銷本件不動產遺產分割登記，為有理由，應予
    准許，超過的部分，則無理由，應予駁回。
六、本件事證已經明確，兩造其餘陳述及主張或攻擊防禦方法，
    對判決結果不生影響，不一一論列，併此敘明。
七、訴訟費用負擔之依據：民事訴訟法第79條、第85條第2項。
中　　華　　民　　國　　111 　年　　6 　　月　　27　　日
                  民事第一庭  法　官　吳芙蓉  
上正本係照原本作成　　　　　　　　　
如對本判決上訴，應於判決送達後20日內向本院提出上訴狀，若
委任律師提起上訴者，應一併繳納上訴審裁判費。
中　　華　　民　　國　　111 　年　　6 　　月　　29　　日
　　　　　　　　　　　　　　  書記官　王立梅　
附表一：被繼承人吳惠英的遺產：
編號 財產標示 1 嘉義市○區○○○段0○段000地號土地（權利範圍10000分之51） 2 嘉義縣○○市○○段00地號土地（權利範圍全部） 3 嘉義縣○○市○○○段○○○段0000地號土地（權利範圍全部） 4 嘉義縣○○市○○○段○○○段000000地號土地（權利範圍10分之1） 5 嘉義市○區○○街00號5樓之1房屋（權利範圍全部） 6 嘉義縣○○市○○路00巷0號房屋（權利範圍全部） 7 京城銀行朴子分行存款新臺幣（下同）157,120元、玉山銀行朴子分行2,021元、台灣銀行太保分行188,934元、玉山銀行朴子分行404,116元、第一銀行朴子分行34,086元 8 第一銀行朴子分行存款美金7,659.88元、玉山銀行朴子分行存款美金204.88 元、玉山銀行朴子分行黃金存摺1,628元 9 精剛股票6,000股、興農股票4股、嘉里大榮股票30股、開發金股票18,476股、 新光金股票2,337股、太景-KY股票5,137股、迅杰股票5,019股、伍豐股票4,000股、太電股票29股、勝華股票99股、欣煜股票332股、華映股票3,940股  10 車牌號碼000-0000號機車1輛 11 車牌號碼00-0000號汽車1輛 

附表二：
編號 姓名 應繼分比例 1 徐賢章 1/4 2 徐輔呈 1/4 3 徐宜勤 1/4 4 徐輔謙 1/4